【裁判字號】    91,訴,4969
【裁判日期】    921231
【裁判案由】    勞保
【裁判全文】
臺北高等行政法院判決                            九十一年度訴字第四九六九號
                              .
    原      告  甲○○
    訴訟代理人  乙○○
    被      告  勞工保險局
    代  表  人  廖碧英總經理.
    訴訟代理人  丁○○
                丙○○
右當事人間因勞保事件，原告不服行政院勞工委員會中華民國九十一年十月三日勞訴
字第○三一四九三號訴願決定，提起行政訴訟。本院判決如左：
    主  文
原告之訴駁回。
訴訟費用由原告負擔。
    事  實
一、事實概要：
    原告以吉盈橡膠工業有限公司為投保單位，參加勞工保險為被保險人，原告以其
    工作時促發腦血管病變成殘，於民國（下同）九十年八月二十一日申請職業傷害
    殘廢給付。前經被告審查，以原告殘廢程度符合殘廢給付標準表第七項第三等級
    ，核定發給一、二六○日職業傷害殘廢給付，並予以退保在案。原告不服，向勞
    工保險監理委員會申請審議。嗣經被告重新審查，因原告前於八十九年二月間以
    同一事故向被告申請職災醫療給付，曾經被告特約醫師審查，認其發病與工作無
    關，而核定不予給付在案，故本件殘廢給付被告乃以九十年十二月十七日九十保
    給字第一○二六三二四號函（下稱原處分）改依普通疾病認定，按勞工保險殘廢
    給付標準表第七項第三等級，核定八四○日之普通疾病殘廢給付，並請其退回原
    領職業傷病殘廢給付所溢領之四二○日殘廢給付。原告不服，向勞工保險監理委
    員會申請審議，經該委員會於九十一年五月三日以九一保監審字第○二○九號審
    定書審定駁回，原告仍不服，提起訴願，亦遭決定駁回，遂提起行政訴訟。
二、兩造聲明：
    (一)原告聲明：
      1.訴願決定、審定決定及原處分均撤銷。
      2.命被告應作成依勞工保險殘廢給付標準表第五項第一級之職業病殘廢給付之
        行政處分，並補差額。
      3.訴訟費用由被告負擔。
    (二)被告聲明：如主文所示。
三、兩造之爭點：
    (一)原告主張之理由：
      原告於上班時間內、上班地點中當場促發腦出血，經診治後，由主治醫師出具
      勞保殘廢給付診斷書，內容符合「勞工保險被保險人因執行職務而致傷病審查
      準則」第二十一條：「被保險人於作業中，於工作當場促發疾病，而該項疾病
      之促發與作業有相當因果關係者，視為職業病」，依勞工保險條例第五十四條
      ：「被保險人因．．．罹患職業病，經治療終止後，如身體遺存障害，適合殘
      廢給付標準表規定之項目，並經保險人自設或特約醫院診斷為永久殘廢者，依
      同表規定之殘廢等級及給付標準，增給百分之五十，一次請領殘廢補償費」之
      規定。原告於九十年八月二十一日申請職業病殘廢給付，經被告審查後，於九
      十年九月十日核定為職業病殘廢給付第七項第三等級一、二六○日。是以原告
      既有信賴既存法律關係狀態之事實，即有最高行政法院八十九年度判字第一一
      ○三號、九十年度判字第四八九號判決、行政程序法第八條及民法第一百四十
      八條第二項所揭示信賴利益、誠信原則之適用。被告既已依法定程序核定為職
      業病殘廢給付，後又在原告申請爭議審議時為更不利益之變更處分，變更為普
      通疾病殘廢給付，要求原告退還所謂「溢領」之四二○日殘廢給付，實已違反
      訴願法第八十一條第一項後段及行政訴訟法第一百九十五條第二項規定，即於
      原告表示不服之範圍內，不得為更不利益之變更或處分，並有民法第七十一條
      「法律行為，違反強制或禁止之規定者，無效」及第七十三條「法律行為，不
      依法定方式者，無效」等之適用。
    (二)被告主張之理由：
      原告訴稱其情形符合信賴保護原則，故被告所為處分違法云云。按行政法上所
      稱之信賴保護原則雖係保護人民正當合理之信賴利益，行政機關對於授予利益
      行政處分之撤銷或廢止，固需考慮人民信賴利益之保護，惟並非所有授益行政
      處分即因而均不得撤銷。倘行政機關行使裁量權之結果，認為撤銷該授予利益
      之行政處分所欲維護之公益，顯然大於受益人之信賴保護者，行政機關仍非不
      得依職權為全部或一部之撤銷（行政法院八十三年判字第一五一號判例、八十
      六年判字第三二七九號及八十九年判字第一一０三號判決參照）。故本件不符
      合信賴保護原則。又原告所患情形亦不符合行政院勞工委員會所頒職業病認定
      基準之規定，是本件被告所為處分於法並無不合。
    理  由
一、按「被保險人因普通傷害或罹患普通疾病，經治療終止後，如身體遺存障害，適
    合殘廢給付標準表規定之項目，並經保險人自設或特約醫院診斷為永久殘廢者，
    得按其平均月投保薪資，依同表規定之殘廢等級及給付標準，一次請領殘廢補助
    費，．．．。被保險人領取普通傷病給付期滿，或其所患普通傷病經治療一年以
    上尚未痊癒，如身體遺存障害，適合殘廢給付標準表規定之項目，並經保險人自
    設或特約醫院診斷為永不能復原者，得比照前項規定辦理。」「被保險人因職業
    傷害或罹患職業病，經治療終止後，如身體遺存障害適合殘廢給付標準表規定之
    項目，並經保險人自設或特約醫院診斷為永久不能復原者，依同表規定之殘廢等
    級及給付標準，增給百分之五十，一次請領殘廢補償費。被保險人領取職業傷病
    給付期滿，尚未痊癒，如身體遺存障害，適合殘廢給付標準表規定之項目，並經
    保險人自設或特約醫院診斷為永不能復原者，得比照前項規定辦理。」勞工保險
    條例第五十三條及第五十四條分別定有明文。次按「被保險人因執行職務而致傷
    病之審查，除法令另有規定外，依本準則辦理。」「被保險人於作業中，因工作
    當場促發疾病，而該項疾病之促發與作業有相當因果關係者，視為職業病。」亦
    為勞工保險被保險人因執行職務而致傷病審查準則第二條及第二十一條所明定，
    勞工保險被保險人因執行職務而致傷病審查準則係依勞工保險條例第三十四條第
    二項授權制定，與母法無違，行政機關辦理相關案件自可據之適用。又勞工保險
    條例第五十三條附表即勞工保險殘廢給付標準表「神經障害」系列第七障害項目
    規定「中樞神經系統機能遺存顯著障害，終身不能從事工作者。」為第三殘廢等
    級，給付標準八四○日。又同系列附註一、「精神、神經障害等級」之審定基本
    原則：綜合其病灶症狀，對於永久喪失勞動能力與影響日常生活或社會生活活動
    狀態及需他人扶助之情況依左列各項狀況定其等級。
二、本件原告為勞保之被保險人，於八十九年二月十五日罹患腦出血，經行政院衛生
    署臺北醫院治療終止後，於九十年八月七日審定成殘開具殘廢診斷書略謂：右側
    肢體，右側上、下肢肌力三，可持四腳杖行走，意識、呼吸、起臥正常，無法從
    事精細工作，可自行進食，大小便及沐浴更衣部分需人扶助，喪失語言能力，有
    勞保給付申請書、行政院衛生署臺北醫院出具之勞保給付殘廢診斷書在卷可稽，
    並為兩造所不爭，堪信為真實。原告雖主張：其係符合殘廢標準表第五項第一級
    ，且係職業傷害云云，惟查：
  (一)依殘廢標準表「神經障害」系列第五障害項目規定「中樞神經系統機能遺存極度
    障害，終身不能從事任何工作，經常需醫療護理或專人周密照護者。」為第一殘
    廢等級，給付標準一、二○○日。本件原告腦出血後仍可自行持杖行走，未達截
    癱或偏癱，或使用呼吸器，其意識、呼吸、起臥正常，可自行進食，以其日常生
    活或社會生活活動狀態及需他人扶助之情況綜合觀察，顯未達殘廢標準表第五項
    第一等級。原告應僅係符合殘廢標準表第七項第三等級「中樞神經系統機能遺存
    顯著障害，終身不能從事工作者。」原告主張符合殘廢標準表第五項第一級云云
    ，不足採取。
  (二)原告前於八十九年二月十五日申請職災醫療給付時，被告曾派員訪查投保單位吉
    盈橡膠工業有限公司，據其說明原告發病前無加班情形，工作量與平時同，復據
    專科醫師審查意見，略以原告有高血壓病史，本身就有極高腦出血危險率，在發
    病時並沒有超乎尋常極大之工作壓力足以促發腦出血，故其發病與工作無關等語
    ，而否准申請，有勞工保險局八十九年十月二十六日八九保給字第六○七四二二
    七號函、特約醫師審查意見附原處分卷可憑，自難認本件原告促發腦出血與工作
    或作業有相當因果關係，非屬職業傷害甚明。原告主張係職業傷害云云，亦不足
    採。
  (三)至於原告主張：被告既已依法定程序核定為職業病殘廢給付，後又在原告申請爭
    議審議後重新審查，為更不利益之處分，變更為普通疾病殘廢給付，要求原告退
    還所謂「溢領」之四二○日殘廢給付，實已違反訴願法第八十一條第一項後段規
    定，且未保護原告之信賴利益云云。按訴願法第八十一條第一項規定「訴願有理
    由者，受理訴願機關應以決定撤銷原行政處分之全部或一部，並得視事件之情節
    ，逕為變更之決定或發回原行政處分機關另為處分。但於訴願人表示不服之範圍
    內，不得為更不利益之變更或處分。」係指受理訴願機關有不利益變更禁止原則
    之適用，但本件被告為原處分機關，非受理訴願機關，自可本於職權依法重新審
    查而為處分，且該變更處分涉及對於被保險人殘廢程度之認定及給付原則妥適適
    用之問題，所維護之公益顯然大於原告個人之信賴利益，原告以此主張，顯係誤
    解，不足採取。
三、綜上所述，原告主張各節，均無可採，原處分依首揭規定重新審查，改依普通疾
    病核發第七項第三等級殘廢給付，原告並應退還所溢領之四二○日殘廢給付之處
    分，認事用法，並無違誤，爭議審定及訴願決定，遞予維持，亦無不合，原告訴
    請撤銷訴願決定、爭議審定及原處分，判命被告應作成依勞工保險殘廢給付標準
    表第五項第一級之職業病殘廢給付之行政處分，並補差額，於法無據，應予駁回
    。
據上論結，本件原告之訴為無理由，爰依行政訴訟法第九十八條第三項前段，判決如
主文。
中      華      民      國    九十二    年     十二     月    三十一    日
                 臺 北 高 等 行 政 法 院   第 六 庭
                                    審 判 長 法  官  林樹埔
                                             法  官  曹瑞卿
                                             法  官  胡方新
右為正本係照原本作成。
如不服本判決，應於送達後二十日內，向本院提出上訴狀並表明上訴理由，如於本判
決宣示後送達前提起上訴者，應於判決送達後二十日內補提上訴理由書（須按他造人
數附繕本）。
中      華      民      國    九十二    年      一      月      二      日
                                             書記官  陳幸潔


司法院資訊處製作；財團法人民間司法改革基金會備份。
